【裁判字號】    98,重上,127
【裁判日期】    980707
【裁判案由】    拆屋還地等
【裁判全文】
臺灣高等法院民事判決                 98年度重上字第127號
上  訴  人  甲○○
被  上訴人  國防部總政治作戰局
法定代理人  乙○○
訴訟代理人  洪大明律師
上列當事人間拆屋還地等事件，上訴人對於中華民國97年12月31
日臺灣新竹地方法院97年度訴字第592號第一審判決提起上訴，
本院於98年6月23日言詞辯論終結，判決如下：
    主      文
上訴駁回。
第二審訴訟費用由上訴人負擔。
    事實及理由
壹、程序方面：
    被上訴人法定代理人原為楊天嘯，嗣於本院審理時，變更為
    乙○○，有國防部民國 (下同)98年2月3日國人管理字第098
    0001142號令可稽 (見本院卷第37頁)，其具狀聲明承受訴訟
    ，核無不合，應予准許，合先敘明。
貳、實體方面：
一、被上訴人起訴主張：坐落新竹市○○段2059、2059-3地號等
    2筆土地 (下稱系爭土地)係屬中華民國國有之土地，並由伊
    管理。上訴人未經伊同意，竟無權占用系爭土地，並於其上
    搭蓋如原判決附圖編號2059-A所示建物（面積293 平方公尺
     ）、2059-3-A 所示建物（面積42平方公尺）等地上物使用
    。又上訴人無權占有系爭土地，致伊受有相當於租金之損害
    ，伊自得請求上訴人就其占用系爭土地部分，給付相當於租
    金之不當得利等情。爰依民法第767條、第179條規定，求為
    (一)上訴人應將坐落新竹市○○段2059地號土地上，如原判決
    附圖所示編號2059-A部分建物面積293平方公尺、2059-3 地
    號土地上，如原判決附圖所示編號2059-3-A部分建物面積42
    平方公尺地上物拆除，並將前開土地返還伊。(二)上訴人應給
    付伊新臺幣（下同 ）1,459,370元，及自起訴狀繕本送達翌
    日（即97年9月9日）起至拆除占用建物，將土地返還伊為止
    ，按年給付伊291,874元之判決。
二、上訴人則以：原判決附圖所示編號2059-A、2059-3-A建物原
    係伊父親所有，在伊父親過世後，由伊繼承。又伊於85年7
    月將戶籍遷入該處，並有繳交電費、房屋稅，應有居住在該
    處之正當權源。早年係因軍方安置軍眷戶而使用系爭土地，
    所有住戶均無使用同意書，伊自40幾年就住在上開建物，被
    上訴人應補償伊。被上訴人提起本件訴訟亦已罹於時效，且
    伊有優先購買權等語，資為抗辯。
三、原審判決上訴人應將坐落新竹市○○段2059地號土地上，如
    原判決附圖所示編號2059-A部分建物面積293 平方公尺、新
    竹市○○段2059-3地號土地上，如原判決附圖所示編號2059
    -3-A部分建物面積42平方公尺地上物拆除，並將前開土地返
    還被上訴人；上訴人應給付被上訴人875,633元，及自97年9
    月9 日起至拆除占用建物將土地返還被上訴人為止，按年給
    付被上訴人175,124元 ，而駁回被上訴人其餘之訴。被上訴
    人就其敗訴部分，並未聲明不服，已告確定；上訴人就其敗
    訴部分提起上訴，並聲明：(一)原判決不利於上訴人部分廢棄
    。(二)上開廢棄部分，被上訴人在第一審之訴駁回。被上訴人
    答辯聲明：上訴駁回。
四、兩造不爭執之事實：
  (一)系爭土地係屬中華民國國有之土地，由被上訴人管理。
  (二)坐落系爭土地上如原判決附圖所示編號2059-A、2059-3-A之
    地上物 (面積分別為293平方公尺、42平方公尺） 為上訴人
    所有。
五、上訴人並無占有系爭土地正當權源，應將如附圖所示編號20
    59-A、2059-3-A部分之系爭建物拆除，將土地返還被上訴人
    ：
  (一)按國軍老舊眷村，係指於中華民國69年12月31日以前興建完
    成之軍眷住宅，具有下列各款情形之一者：、政府興建分
    配者、中華婦女反共聯合會捐款興建者、政府提供土地
    由眷戶自費興建者、其他經主管機關認定者；所稱原眷戶
    ，係指領有主管機關或其所屬權責機關核發之國軍眷舍居住
    憑證或公文書之國軍老舊眷村住戶（國軍老舊眷村改建條例
    第3條參照）。 是以「國軍老舊眷村住戶」，應符合該條例
    之規定始屬之，上訴人並未能提出依該條例規定之證明文件
    ，自難認其為該條例規範之對象。又，改建基金得運用於改
    建基地內原眷戶搬遷費、違占建戶拆遷、補償（國軍老舊眷
    村改建條例第14條第1項第4款參照），然上訴人是否應受補
    償係屬行政裁量，尚難據以認定上訴人有占有之正當權源，
    故上訴人抗辯：其屬列管住戶，有正當權源云云，自無足取
    。
  (二)查，上訴人主張系爭建物建築當時曾獲得被上訴人之同意
    ，惟為被上訴人所否認，上訴人並未舉證以實其說，自不足
    採。上訴人固提出98年房屋稅繳款書、台灣電力公司新竹
    區營業處95年2月14日新竹費核代字第A9500135號書函各1紙
    為證，然此僅能證明上訴人有居住之事實，並未能證明其有
    占有系爭土地之權源；其提出之戶籍謄本，僅能證明其有設
    籍該處之情形，不能證明有占有權源，無從執為有利之認定
    。上訴人既無法舉證證明其有合法權源占用系爭土地如附圖
    所示編號2059-A、2059-3-A部分，自屬無權占有。另本件
    是否有優先承購權，與上訴人是否有權占有無關，故上訴人
    以優先承買權為抗辯云云，同無足取。
  (三)按已登記不動產所有人之除去妨害請求權，並無民法第125
    條消滅時效之適用（大法官會議釋字第164號解釋參照），
    系爭土地既已登記，自無時效問題。
  (四)查新竹市○○段2059、2059-3地號土地係屬中華民國國有之
    土地，並由被上訴人管理，有地籍圖謄本、土地登記簿謄本
    等件為證，且為上訴人所不爭執，並經原審至現場勘驗明確
    ，囑託新竹市地政事務所派員實施測量，有勘驗筆錄及土地
    複丈成果圖等件在卷可稽（見原審卷第6-8頁、第22-26頁）
    。按國有土地撥給各地國家機關使用者，名義上雖仍為國有
    ，實際上即為使用機關行使所有人之權利，故准由管領機關
    起訴，代國家主張所有權人之權利（最高法院著有51年台上
    字第2680號著有判例參照）；又所有權人對於無權占有或侵
    奪其所有物者，得請求返還之；對於妨害其所有權者，得請
    求除去之，民法第767 條前段、中段定有明文。被上訴人為
    系爭2筆國有土地之管理機關，而上訴人無權占用系爭2筆土
    地等情，已如前述，則被上訴人本於民法第767 條所有物返
    還請求權之法律關係，請求上訴人將占用如附圖所示編號20
    59-A、2059-3-A部分之系爭建物拆除，將土地返還，自屬有
    據，應予准許。
六、上訴人受有相當於租金之利益，被上訴人受有損害：
  (一)按無權占用他人之土地，可能獲得相當於租金之利益為社會
    通常之觀念，而土地所有人因此受有相當於租金之損害，自
    得依民法第179 條前段之規定，請求相當於租金之不當得利
    （最高法院61年台上字第1695號判例意旨參照）；城市地方
    房屋之租金，以不超過土地及其建築物申報總價額年息百分
    之10為限。此規定於租用基地建築房屋者，準用之（土地法
    第97條第1項、第105條參照）。所謂土地總價額，係以法定
    地價為準，而法定地價係土地所有人依土地法規定所申報之
    地價，而公有土地以各該宗土地之公告地價為申報地價，免
    予申報（平均地權條例施行細則第21條參照）。又基地租金
    之數額，除以基地申報地價為基礎外，尚須斟酌基地之位置
    ，工商業繁榮之程度，承租人利用基地之經濟價值及所受利
    益等項，並與鄰地租金相比較，以為決定，並非必達申報總
    地價年息10% 最高額（最高法院68年度台上字第3071號判例
    參照）。查上訴人搭建之地上物係供住家使用之平房，建物
    係坐落新竹市○○路上，屬城市地區，附近高樓林立，有被
    上訴人提出之相片8幀在卷可按（見本院卷第54-57頁）。本
    院認原審審酌系爭土地所在位置工商業繁榮程度、利用基地
    之經濟價值及可得受之利益等情，以前開申報地價年息6%計
    算相當於租金之不當得利，尚屬適當。
  (二)系爭2059地號土地每平方公尺之申報地價89年7月為8785.9
    元、93年1月及96年1月均為8783元；2059-3地號土地每平方
    公尺之申報地價89年7月為8214.6元、93年1月及96年1 月均
    為8222元等情，有地價第2類謄本在卷可參（見原審卷第33-
    34頁）；又，租金之請求權因5年間不行使而消滅（民法第1
    26條參照）。查，上訴人無權占有被上訴人所管理之系爭2
    筆土地，係侵害被上訴人使用收益之權限，上訴人受有相當
    於租金之利益，被上訴人則受有相當於租金之損害，故，被
    上訴人請求上訴人應給付自起訴（即97年9月1日）時起回溯
    5年（即92年9月1日起至97年8月31日止）及自起訴狀繕本送
    達翌日（即97年9月9日）起至拆除上開建物返還系爭土地時
    止，相當於租金之不當得利，自屬可採。
  (三)從而，被上訴人依不當得利之法律關係，請求上訴人給付起
    訴前5年（即自92年9月1日起至97年8月31日止）相當於租金
    之不當得利共為875,633元（即系爭2059地號土地293×8,78
    5.9×6％×4/12＝51,485；293×8783×6％×56/12＝720,5
    57；51,485＋720,557＝772,042。系爭2059-3 地號土地42×
    8,214.6×6％×4/12＝6900；42×8,222×6％×56/12＝966
    91；6,900＋96,691＝103,591。二筆土地合計772,042＋103
    ,591 ＝875,633）；自97年9月9日起無權占用系爭2059地號
    土地之價值，每年為154,405元（即293×8,783×6％＝154,
    405；元以下四捨五入，以下同）；系爭2059-3 地號土地之
    價值，每年為20,719元（即42×8,222×6％＝20,719），合
    計按年應給付175,124元（計算式：154,405＋20,719＝175,
    124），逾上開範圍之請求，則不予准許。
七、綜上所述，被上訴人依民法第767 條規定請求上訴人拆除系
    爭2059、2059-3地號土地上如附圖所示編號2059-A、2059-3
    -A部分之建物，並將土地返還，為有理由；另被上訴人依民
    法第179條之規定，請求上訴人給付875,633元，及自起訴狀
    繕本送達翌日（即97年9月9日）起至拆除上開建物返還系爭
    土地時止，按年給付被上訴人175,124元 ，為有理由，應予
    准許。原審就上開應予准許部分，為上訴人敗訴之判決，並
    為假執行之宣告，尚無不合，上訴論旨求予廢棄改判，為無
    理由，應予駁回。
八、本件事證已臻明確，兩造其餘主張與舉證，經審酌核與判決
    結果不生影響，爰不逐一論述，併此敘明。
九、據上論結，本件上訴為無理由，依民事訴訟法第449條第1項
    、第78條，判決如主文。
中    華    民    國    98    年    7     月    7     日
                    民事第十五庭
                        審判長法  官  林恩山
                              法  官  陳雅玲
                              法  官  黃國忠
正本係照原本作成。
如不服本判決，應於收受送達後20日內向本院提出上訴書狀，其
未表明上訴理由者，應於提出上訴後20日內向本院補提理由書狀
（均須按他造當事人之人數附繕本）上訴時應提出委任律師或具
有律師資格之人之委任狀；委任有律師資格者，另應附具律師資
格證書及釋明委任人與受任人有民事訴訟法第466條之1第1 項但
書或第2項（詳附註）所定關係之釋明文書影本。
中    華    民    國    98    年    7     月    8     日
                              書記官  陳明俐
附註：
民事訴訟法第466條之1（第1項、第2項）：
對於第二審判決上訴，上訴人應委任律師為訴訟代理人。但上訴
人或其他法定代理人具有律師資格者，不在此限。
上訴人之配偶、三親等內之血親、二親等內之姻親，或上訴人為
法人、中央或地方機關時，其所屬專任人員具有律師資格並經法
院認為適當者，亦得為第三審訴訟代理人。

司法院資訊處製作；財團法人民間司法改革基金會備份。
